臺灣板橋地方法院民事判決　九十二年度簡上字三三五號
　　上　訴　人　甲○○
　　訴訟代理人　詹基益律師
　　被上訴人　　乙○○
右當事人間確認本票債權不存在事件，上訴人對於中華民國九十二年十一月十一日本
院板橋簡易庭九十二年度板簡字第一七○六號第一審判決提起上訴，於中華民國九十
二年三月三日言詞辯論終結，本院判決如左：
    主   文
上訴駁回
第二審訴訟費用由上訴人負擔。
    事實及理由
一、被上訴人起訴主張：
（一）兩造於民國九十年一月十二日簽訂協議書，被上訴人同意將其所有坐落於台北
      縣中和巿台新街二十九號十樓之房屋及其基地過戶（以下簡稱系爭房地）予上
      訴人，並於交屋完畢後，上訴人應將如附表所示之本票（以下簡稱系爭本票）
      返還予被上訴人，被上訴人已於九十年二月二十一日完成過戶，並交屋完畢，
      上訴人並未依約將系爭本票返還予原告，竟持系爭本票聲請本票裁定准予強制
      執行，經鈞院以九十二年度票字第一七二一號裁定准許，爰依民事訴訟法第二
      百四十七條之規定，請求確認上訴人所持有系爭本票債權對被上訴人不存在。
      （原審為被上訴人全部勝訴之判決）
（二）兩造於簽立協議書之初，被上訴人即已明確告知系爭房地銀行貸款數額，並交
      付相關文件包括土地建物登記簿謄本上均有明確記載抵押權登記，如上訴人如
      認為協議因意思表示不一致而不成立，即應停止辦理過戶，然上訴人一方面辦
      理過戶，事後又諉為不知，核與經驗法則有違。又果如上訴人稱以系爭房地扣
      除銀行貸款後之剩餘價值與系爭本票面額相當為兩造達成協議必要之點，自應
      載明於協議書內，但協議書並未載明，足見上訴人所言不實。
（三）聲明：上訴駁回。
二、上訴人抗辯：
（一）兩造於九十年一月十二日簽訂協議書，被上訴人將系爭房地過戶予上訴人，作
      為清償系爭本票之債務，兩造於簽立協議書時，被上訴人稱系爭房地價值為五
      百八十萬元，銀行貸款為一百餘萬元，其房地價值扣除銀行貸款後剩餘價值與
      系爭本票之面額相當，故上訴人同意其協議，因此，系爭房地之剩餘價值與本
      票債務相當，為兩造達成協議之必要之點，如二者不相當，上訴人受有損害，
      自不可能同意，如已同意，自必詳載於協議書內，避免日後產生爭議，惟上訴
      人於過戶後，始經銀行通知，系爭房地尚有四百十五萬八千零一百零八元之貸
      款，上訴人於九十年三月十五日始代為清償，被上訴人故意隱匿銀行高額貸款
      之事實，其意思表示不一致，上開協議書並未成立。
（二）上訴人代為清償四百一十五萬八千一百零八元，房價為五百八十萬元，扣除房
      地價值後，剩餘價值為一百六十四萬一千八百九十二元，故系爭本票於三百十
      萬八千一百零八元之範圍內仍存在（0000000─0000000＝00
      00000）。
（三）聲明：(一)原判決不利於上訴人部分於新台幣三百十萬八千一百零八元部分內廢
      棄。(二)右開廢棄部分被上訴人在第一審之訴駁回。
三、兩造不爭執之事實
（一）兩造曾於九十年一月十二日簽立協議書，其上記載被上訴人應將系爭房地過戶
      予上訴人，並完成交屋後，上訴人應將系爭本票返還予被上訴人。而被上訴人
      已依協議書內容，於九十年二月二十一日將系爭房地移轉登記予上訴人，並交
      屋完畢。
（二）上訴人未返還系爭本票，並持系爭本票向法院聲請本票裁定，有本院九十二年
      度票字第一七二一號民事裁定為證。
（三）上訴人清償系爭房屋之銀行貸款四百一十五萬八千零一百零八元。
四、本件爭點及本院判斷（參見九十三年一月十四日準備程序筆錄）
    兩造是否以系爭房地扣除銀行貸款之剩餘價值與系爭本票之面額需相當，為兩造
    達成協議之意思表示必要之點？系爭協議書是否因意思表示不一致而不成立？
１、當事人互相表示意思一致者，無論其為明示或默示，契約即為成立。當事人對於
    必要之點，意思一致，而對於非必要之點，未經表示意思者，推定其契約為成立
    ，關於該非必要之點，當事人意思不一致時，法院應依其事件之性質定之，民法
    第一百五十三條定有明文，亦即契約之成立仍應以當事人互相表示意思一致為前
    提，只是在當事人如僅就契約必要之點互相表示意思一致，但對契約非必要之點
    ，如無從得悉雙方有無明示或默示意思表示可知其是否一致時，則由法律「推定
    」其契約成立。又按債權人受領他種給付以代原定之給付者，其債之關係消滅，
    民法第三百十九條定有明文。此項規定為學說上所謂之代物清償。故代物清償，
    係一種消滅債之方法，又代物清償為要物契約，其成立除當事人之合意外，必須
    現實為他種給付，他種給付為不動產物權之移轉時，以經登記即成立代物清償，
    代物清償經成立者，無論他種給付與原定之給付其價值是否相當，債之關係均歸
    消滅。（最高法院九十一年度台上字第六○三號判決意旨、五十二年台上字第三
    六九六號判例意旨參照）。
２、兩造於九十年一月十二日所簽訂之協議書記載「一、乙○○名下所有坐落於中和
    市○○街二十九號十樓之三之不動產過戶與甲○○名下並於過戶完成日起算十五
    日無條件交屋。二、而乙○○所開立面額肆佰柒拾陸萬元正本票壹紙將於搬遷交
    屋時，由甲○○交還乙○○，至此互不相欠。三、於相關手續辦理期間就此切結
    ，依序辦理，兩造不得藉故推託，並信守協議」（參見原審卷第八頁），兩造所
    簽訂之協議書為代物清償契約，由被上訴人提供系爭房地清償系爭本票之債務，
    就物之標的及債務消滅之標的，雙方表示之內容並無任何歧異，其意思表示顯已
    達於合致，至於契約當事人主觀上對於標的物價值之認知，即使其與物之實際價
    值，有交易上認為重大之差距存在時，亦僅屬為表意之當事人得否主張依民法第
    八十八條第二項規定應視為意思表示內容之錯誤而撤銷表意之問題而已，則上訴
　　人主張兩造之協議因意思表示不合意而未成立顯有誤會。系爭本票之債務，因被
　　上訴人將系爭房地完成移轉登記並交屋完畢時消滅，況若系爭房地僅能抵償一部
　　分債務或系爭房地尚有貸款，系爭房地扣除貸款後不足清償系爭本票之債務，兩
　　造理應就抵償之債務額或系爭房地貸款之額度於契約中載明，以杜爭議，然上訴
　　人既主張被上訴人提供系爭房地僅足以抵償一部分債務或扣除系爭房地之貸款後
　　不足以清償系爭本票之債務，顯與民法第三百十九條所定原有債務全部消滅之意
　　旨不符，自屬有利於上訴人之變態事實，應由上訴人舉證證明。惟上訴人就此並
　　未舉證以實其說，被上訴人辯稱兩造間就系爭本票之債權債務已全部消滅云云，
　　堪以採信。
３、又上訴人另主張被上訴人故意隱瞞該不動產仍有高額抵押權貸款之事實，亦僅係
    被上訴成為意思表示之詐欺行為。而因被詐欺或被脅迫而為意思表示者，表意人
    得撤銷其意思表示。且其撤銷，應於發見詐欺或脅迫終止後，一年內為之。但如
    意思表示後，已經過十年，則更不得撤銷，民法第九十二條第一項、第九十三條
    載有明文。但無論如何受詐欺而為意思表示，與意思表示不一致，仍屬兩事，不
    容混淆，系爭協議書並不因被上訴人未告知貸款之數額，即有意思表示未合致之
    不成立情事，且該協議於九十年一月十二日訂立，至本件訴訟進行，已逾一年之
    除斥期間，且上訴人均未撤銷其意思表示，系爭協議書自仍屬有效。至上訴人傳
    訊證人黃國泰證明被上訴人曾向上訴人表示系爭房地價值為五百八十萬元，僅有
    貸款一百一十萬元，扣除貸款後系爭房地之價值與系爭本票之債務相當等事實，
    縱或證人證述屬實，亦係上訴人是否受詐欺而為意思表示之情形，從而，上訴人
    傳訊證人黃國泰以證明上開事實，與系爭爭點無關，核無傳訊之必要，併此敘明
    。
五、綜上所述，本件上訴人主張系爭房地扣除貸款後之剩餘價值與本票債務不相當，
    為兩造達成協議之必要之點不一致，協議書之意思表示不成立等情，為不足採，
    被上訴人抗辯兩造以系爭房地代物清償系爭本票之債務，其依約履行，系爭本票
    之債務已消滅，尚屬可信。從而，被上訴人主張系爭本票債務已消滅，請求確認
    系爭本票債權不存在，為有理由。原審為上訴人敗訴之判決，並無不合。上訴意
    旨指摘原判決不當，求予廢棄改判，為無理由，應予駁回。
六、據上論結，本件上訴為無理由，依民事訴訟法第四百三十六條之二第二項、第四
    百四十九條第一項、第七十八條，判決如主文。
中　　　華　　　民　　　國　　九十三　　年　　　三　　　月　　 十七 　　日
                                    臺灣板橋地方法院民事第三庭
~B審判長法官　黃麟倫
~B　　　法官　陳麗玲
~B　　　法官　徐玉玲
右正本證明與原本無異
不得上訴。
中　　　華　　　民　　　國　　九十三　　年　　　三　　　月　　 十七 　　日
~B　　　法院書記官　朱家惠
附表
┌──┬────┬───────┬─────┬──────┐
│編號│ 發票日 │金額（新臺幣）│ 票   號  │ 發　票  人 │
├──┼────┼───────┼─────┼──────┤
│ 一 │89.11.30│  0000000元   │TH0000000 │乙○○      │
│    │        │              │          │            │
└──┴────┴───────┴─────┴──────┘
